臺灣高等法院高雄分院民事判決　九十二年度家上字第八三號
　　　上　訴　人　甲○○
　　　被　上訴人　乙○○○
　　　訴訟代理人　施吉安律師
當事人間請求離婚事件，上訴人對於中華民國九十二年七月十五日臺灣高雄地方法院
九十二年度婚字第七０八號第一審判決提起上訴，本院於民國九十三年四月二十一日
辯論終結，判決如下：
　　　主　　　文
原判決廢棄。
准上訴人與被上訴人離婚。
第一、二審訴訟費用由被上訴人負擔。
　　　事實及理由
一、上訴人主張，兩造於民國六十七年間結婚，(一)被上訴人曾於多年前（約二十二年
　　前）翻掀上訴人母親之麻將桌，又有一次上訴人之姊（戴素芳）託上訴人之母轉
　　交過年紅包要給上訴人之小孩，上訴人之母乃至上訴人住處要將紅包交給被上訴
　　人轉交給小孩，被上訴人竟對上訴人之母稱「妳是欲拿小包的來換大包的嗎﹖現
　　在銀行的門也還沒有開」，讓上訴人之母非常生氣。(二)又被上訴人平日不做家事
　　，家裡凌亂不堪，上訴人之母與妹到家裡幫忙打理，竟遭被上訴人趕出家門。(三)
　　上訴人每月給付被上訴人生活費三萬元，由被上訴人向上訴人所開之公司之會計
　　人員領取，孩子教育費被上訴人另實報實銷，惟被上訴人花費無度，其間曾支領
　　小孩教育費（補習費）後自己花用，未繳交老師，經老師索討上訴人始知情，並
　　假藉幫上訴人籌款，向鄰居借錢花用，事後還恐嚇貸與人不要向上訴人講，否則
　　不還錢。又上訴人所經營之公司週轉困難，上訴人乃向銀行申請借款，銀行行員
　　到公司（設在兩造住處）瞭解公司狀況及鑑定不動產價值，被上訴人因為臥室凌
　　亂，不讓銀行人員進房間察看，將銀行行員趕出去，嗣後上訴人好不容易向銀行
　　借到款項，被上訴人竟聯合他人（市議員洪茂俊）表示要向上訴人借款五十萬元
　　，惟事後經查，所借之款項竟是被上訴人自己花用。又上訴人之兄、弟均在上訴
　　人之公司上班，被上訴人竟未經上訴人兄、弟之同意，多次領取上訴人兄、弟之
　　薪水，自行花用。(四)又被上訴人妒性甚強，猜疑心重，動輒無理取鬧，懷疑上訴
　　人有外遇，使上訴人無法正常與人交往，上訴人因經商關係，有參加一些社團，
　　所以會帶社團赴大陸旅遊，亦曾帶被上訴人同往，故大陸當地之導遊被上訴人亦
　　認識並一起照相過，惟有一次上訴人與大陸導遊聯繫要再帶團赴大陸旅遊，請該
　　導遊安排旅遊事宜，該導遊為有夫之婦，被上訴人竟亦吃醋，偷偷打電話到大陸
　　導遊處吵鬧，嗣後因大陸那邊打電話過來告知，上訴人才知道此事，一氣之下，
　　乃將被上訴人趕出門（民國八十八、八十九年左右），並不再給付其生活費，在
　　日常生活中此種猜疑之情形甚多，上訴人實難以與其共同生活，爰依民法第一千
　　零五十二條第二項之規定請求准與被上訴人離婚等情，經原審為其敗訴之判決，
　　上訴人上訴聲明：(一)原判決廢棄(二)准上訴人與被上訴人離婚。
二、被上訴人則以：(一)二十餘年前被上訴人因反對上訴人打麻將，而掀婆婆麻將桌，
    事後有對婆婆致歉。被上訴人固曾於婆婆拿紅包要伊轉給小孩時向婆婆說「妳是
    欲拿小包的來換大包的嗎﹖」這些話，惟當時是開玩笑的，且事後已向婆婆道歉
    。(二)否認未整理家務及拒絕婆婆小姑幫忙之情事，縱使有此情事，亦是家庭瑣事
　　，且家事要兩造共同負擔，不應由被上訴人單方面負責。(三)被上訴人有繳小孩之
　　補習費，至於是否有欠老師三個月忘了。又，被上訴人有向上訴人之兄弟借錢，
　　大概二、三千元，嗣後是否有還，因事隔已久忘記了。被上訴人向鄰居借款之事
　　與上訴人無關。(四)被上訴人不願證明上訴人有外遇，亦無此必要。(五)上訴人所舉
　　各項之情事，均非「重大事由」，不能將各項之非重大事由匯集成重大事由，且
　　為多年前之事，另上訴人自己亦有可歸責之事由，我國離婚制度並非採無過失制
　　度，即只有無過失之一方始得提起離婚訴訟，而本件上訴人於民國八十八、八十
　　九年間即將被上訴人趕出家門，不給付生活費，上訴人有可歸責之事由，自不能
　　請求離婚等語資為抗辯，並於本審答辯聲明：(一)上訴駁回(二)第二審訴訟費用由上
　　訴人負擔。
三、上訴人主張，兩造於民國六十七年間結婚，現婚姻關係仍存續中一情，業據其提
    出戶籍謄本一份為證，且為被上訴人所不爭執，自堪信為真實。
四、上訴人主張與被上訴人間有右述難維持婚姻之重大事由一情，則為被上訴人以前
    揭情詞為辯，茲分論如後：
　(一)上訴人主張，被上訴人曾於二十二年前左右翻掀被上訴人母親麻將桌，事後因被
    上訴人娘家人來請求原諒，故有原諒被上訴人等情，業據證人即上訴人之妹戴素
    華證述明確，且被上訴人亦承認有此事實，此部分自堪信為真實。
    又，上訴人主張，上訴人之姊（戴素芳）從台北回來，過年拿紅包給上訴人之母
    ，要轉交給上訴人之小孩，上訴人之母就拿紅包到上訴人住處，當時上訴人不在
　　家，上訴人之母要將紅包交給被上訴人，被上訴人竟向上訴人之母說「妳是欲拿
　　小包的來換大包的嗎？現在銀行的門也還沒有開」等語，被上訴人則不否認有此
    事實，並表示有向婆婆道歉，另據證人戴素華、戴素芳均證稱，母親回來有不高
    興提起此事等語，則上訴人此部分主張，亦堪信為真實。被上訴人雖辯稱，當時
    說那些話是開玩笑的云云，惟查，依當時被上訴人所稱「現在銀行的門也還沒有
    開」一語，及上訴人之母不悅而提起此事，可見被上訴人當時講該話，尚難認有
    開玩笑之口氣。
　(二)次查，證人即上訴人公司之會計蔡文淑證稱「我們（員工）星期一去上班時，同
    事就會說環境如同浩劫後，桌子上常常留有果皮，泡過的茶也沒有清理，這些髒
    亂是放假日期間上訴人家人所弄的，並不是員工所弄的」「（約在六年前）上訴
    人之母親和二個妹妹要來打掃，我的辦公室就在二樓，上訴人的母親和妹妹正要
　　上去二樓打掃，被上訴人就跟她們說『這是我家裡的事，不用你們來管理打掃』
    」等語（見本院卷第四八頁），證人潘瑞雄證稱，「我在八十年十月進入上訴人
    之公司（邦澤股份有限公司），八十四年十月離職，在公司服務四年，：：：我
    曾經看過三、四樓（兩造住家），灰塵很多，廚房水漕堆放東西沒有清洗，幾乎
    要生蟲，衣服洗完後沒拿去曬太陽，都有發霉的味道，所以才會有上訴人母親、
    妹妹要替被上訴人清理而被趕走的情形」等語（見本院卷第五一頁），證人戴素
    華亦證稱「我嫂子在家裡都不做家事，我還幫忙做」等語（見本院卷第九三頁）
    ，另據證人蔡文淑證稱，伊曾因上訴人之交待，帶花旗銀行人員至上訴人住處，
    該人員上三樓後突然跑下來，伊問被上訴人是何原因，她說她的房間不讓人照相
    等語（見本院卷第一０一頁），可見上訴人所陳稱，被上訴人於銀行人員要來鑑
    價時，竟因臥室未整理凌亂不堪，不讓銀行人員進入拍照而將銀行人員趕走一情
    ，亦屬可信。是依上所論，可見上訴人主張被上訴人平日不做家事一情，自堪信
    為真實。被上訴人雖另辯稱，家事應夫妻共同負擔，不應光由伊負責云云，惟查
    ，依兩造之陳述，可見被上訴人之生活費及子女教育費由上訴人負擔，從而可見
    兩造向來之生活分工模式係由上訴人主外（賺錢養家），被上訴人主內（料理家
    務），故家務事自應由被上訴人負較大之責任。
　(三)復查，證人即上訴人之兄戴邦雄證稱：「我五年前在我弟弟（上訴人）之公司上
    班，我的薪水袋的錢每月遭被上訴人抽走二、三千，共有十幾次，我發現後問她
    ，她說要向我借，後來我向她催討，她竟說沒有欠我錢」等語（見本院卷第八八
    頁），證人即上訴人之兄戴邦俊證稱：「我在我弟弟（上訴人）公司上班十二年
    左右，大約在兩年前即民國九十年左右離職，我的薪水也是常被她抽走，是在上
    班兩年後發現有這種情形，我一個月薪資三萬多元，有時一個月被抽走五千元，
    也有被抽走一萬元、一萬五千元的，我是向會計人員簽收薪水袋後算錢，發現少
    了，有時沒有算，直接放在口袋，要拿來用時，才發現錢少了，我後來就在簽收
    薪水袋後先數錢，發現有少，就問我弟媳婦（被上訴人）她說先向我借，我說要
    向我借錢，也需先向我講。我當時怕把此事告訴我弟弟後，會造成他們夫妻吵架
    ，所以沒有跟弟弟講，後來她有還我幾次，後來又再抽走我薪水一萬五千元，我
    責問她，她說員工向她借五萬元，等員工還她後才還我，我基於是自家人所以只
    好同意借她，我事後有去問那員工，但員工說並沒有向她借，我反過去質問弟媳
    ，她才承認是她借的，所以她都是騙來騙去」等語（見本院卷第八九、九０頁）
    證人戴素華另證稱「我嫂子很會花錢，都是買舶來品，且常喜歡作東請客又愛簽
    六合彩成迷，看到什麼動不動就說是明牌」等語（見本院卷第九三頁），被上訴
    人亦承認市議員洪茂俊所還給上訴人的五十萬元當時因上訴人不在，故伊收受後
    自行花用及不否認向鄰居借款等情，且依上訴人所述，及被上訴人可輕易向會計
    人員直接抽取他人薪水，可見上訴人所主張每月有給付被上訴人生活費三萬元，
    兒女教育費實報實銷一情，自屬可信。從而，依上述證人之證言，亦可見上訴人
    主張被上訴人日常花費無度一情，堪以採信。
　(四)再查，據證人戴素華證稱「我嫂嫂醋勁很大，有一次我哥哥的朋友廖朝冬他帶了
    一位女朋友，並約我哥哥去打保齡球，我嫂子竟然跑到保齡球館與我哥哥吵架並
    帶我哥哥回來，後來廖朝冬有與該女友結婚」，「我嫂子連我和我哥哥下棋亦會
    吃醋」各等語（見本院卷第九三、五二頁），又依被上訴人於原審所述懷疑上訴
    人與大陸女子交往，及證人戴素華所證述「我姪女也有告訴我說她媽媽看到爸爸
    與一女人合照的相片並從電話中知悉該大陸女子電話，打電話到大陸去鬧」等語
    （見本院卷第九三頁）各情，另參諸證人潘瑞雄所證述（見本院卷第五一頁）上
    訴人曾帶被上訴人及公司員工至菲律賓觀賞夜總會表演時，有一舞者下來坐在上
    訴人腿上表演時，被上訴人在隔桌過來將舞者推開，抱住上訴人一情，可見上訴
    人所主張，被上訴人妒性甚強，猜疑心重，經常懷疑上訴人有外遇，及打電話給
    大陸導遊吵鬧，在日常生活中常有此種猜疑情形發生，讓伊很困擾，以上所述，
    只是其中印象較深者而已等語，自屬可信。又，雖有認為嫉妒為愛之表現，不能
    認為係一種缺點者，惟查，本件被上訴人之猜忌心理，強烈表現於外，而非私下
    與上訴人溝通，且其表現之行為甚不適當，又多次發生，自係嚴重干擾上訴人正
    常之人際關係。
五、綜上所述，可見被上訴人因對上訴人之母及家人有不當之行為，且干擾上訴人之
　　人際關係，雙方感情即已不睦，且被上訴人花錢未量入為出，又，長期拿取上訴
　　人兄長薪水袋中之薪水花用，又猜疑心重經常懷疑上訴人有外遇，及阻止上訴人
　　正常之社交活動，並表示於外，已影響上訴人之正常人際關係，是雙方自屬有難
　　以維持婚姻之重大事由，被上訴人雖辯稱，上訴人所主張各情為多年前之事不能
　　再主張，且為小事，不能集合很多小事成重大事由云云，惟查，依上訴人所指陳
　　各情，顯示被上訴人長期對上訴人之家人及朋友有不當之舉措，已影響上訴人之
　　正常家庭生活及一般人際關係，且未依夫妻之分工打理家務，又動輒不當地表現
　　其猜疑心，妨上訴人正常之社交活動，故就上訴人所主張各情不能單一割裂觀
　　察，而應整體觀察是否為不能維持婚姻生活之重大事由，故被上訴人此部分所辯
　　，並不足採。惟依上訴人所述，其對被上訴人亦有冷漠對待之情形，故雙方均有
　　同等之可歸責之事由，從而上訴人依民法第一千零五十二條第二項規定訴請離婚
　　，自屬正當，原審予以駁回，自有未當，上訴意旨，求予廢棄改判，為有理由，
　　自應由本院將原判決廢棄改判如主文所示。
六、本件事證已明，兩造其餘攻擊防禦方法（上訴人主張，被上訴人以小孩之名申請
　　信用卡花用，向女兒男友之家人借款，行為不當，女兒與表哥有亂倫之情形，被
    上訴人管教子女不當，被上訴人轉述上訴人之業務上之競爭對手陳澤精之恐嚇語
    言各情），與判決之結果不生影響，爰不予一一論述。
七、據上論結，本件上訴為有理由，依民事訴訟法第四百五十條、第七十八條，判決
　　如主文。
中　　華　　民　　國　　　　九十三　　　年　　　五　 　 月　　　五　 　 日
　　　　　　　　　　　　　　　　　　　　　　　　民事第五庭
~B1審判長法官　蔡明宛
~B2法　　　官　曾錦昌
~B3法　　　官　黃科瑜
正本係照原本作成。
如對本判決上訴，須於判決送達後二十日內向本院提出上訴狀，其未表明上訴理由者
，應於上訴後二十日內向本院提出上訴理由書（均須按他造當事人之人數附繕本）。
上訴時應提出委任律師或具有律師資格之人之委任狀，並依附註條文規定辦理。
中　　華　　民　　國　　　　九十三　　　年　　　五　　　月　　　七　　　日
~B法院書記官　施耀程
附註：
民事訴訟法第四百六十六條之一：
對於第二審判決上訴，上訴人應委任律師為訴訟代理人，但上訴人或其法定代理人具
有律師資格者，不在此限。
上訴人之配偶、三親等內之血親、二親等內之姻親，或上訴人為法人、中央或地方機
關時，其所屬專任人員具有律師資格並經法院認為適當者，亦得為第三審訴訟代理人
。
第一項但書及第二項情形，應於提起上訴或委任時釋明之。
　　　　　　　　　　　　　　　　　　　　　　　　　　　　　　　　　　　ＱＨ
